臺灣新北地方法院刑事判決　　　　　　110年度金訴字第331號
公　訴　人　臺灣新北地方檢察署檢察官
被　　　告　吳紹强


上列被告因違反洗錢防制法等案件，經檢察官提起公訴（109年
度偵字第38695號、109年度偵字第38753號），嗣被告於本院準
備程序中就被訴事實為有罪之陳述，經本院合議庭裁定由受命法
官獨任進行簡式審判程序審理，本院判決如下：
    主  文
吳紹强犯如附表一「宣告刑」欄所示之罪，各處如附表一「宣告
刑」欄所示之刑。應執行有期徒刑壹年陸月。扣案之手機壹支（
IMEI碼：000000000000000號）、現金新臺幣壹萬伍仟捌佰伍拾
元，均沒收；未扣案之犯罪所得新臺幣貳仟元沒收，於全部或一
部不能沒收或不宜執行沒收時，追徵其價額。
    事  實
一、吳紹强於民國109年8月25日前某日，加入車手陳浩睿、真實
    姓名、年籍不詳、綽號「麥拉倫」、「An」、「要你命3000
    」、「馬超想吃草」等人所組成之3人以上詐欺集團，並先
    後擔任實際提領詐騙款項並轉交與其他詐欺集團成員之「車
    手」、依「麥拉倫」指示領取含有人頭帳戶存摺、提款卡之
    包裹，再將包裹內之人頭帳戶存摺、提款卡轉交與其他車手
    之「取簿手」及向車手收取款項後轉交上游之「收水」，而
    以持用之手機1支（IMEI碼：000000000000000號）與詐欺集
    團成員聯繫，渠等共同意圖為自己不法所有，基於三人以上
    詐欺取財、隱匿詐欺犯罪所得來源、去向、所在之洗錢犯意
    聯絡：
  ㈠擔任車手部分：先由本案詐欺集團之不詳成員以如附表一編
    號1至6「遭詐騙之經過」欄所示之時間、方式，向如附表一
    編號1至6「告訴人/被害人」欄所示之人（共6人）以附表一
    編號1至6「遭詐騙之經過」欄所示之方式施行詐術，致上開
    6人均陷於錯誤，於如附表一編號1至6「匯款時地」欄所示
    之時間、地點各匯款如附表一編號1至6「匯款金額」欄所示
    之詐騙金額至人頭帳戶即林韋勳之郵局帳戶（帳號：000000
    00000000號，下稱林韋勳之郵局帳戶）、林睿杰之臺灣中小
    企業銀行帳戶（帳號：00000000000號，下稱中小企銀帳戶
    ）而個別詐騙既遂後，再由吳紹强依指示持林韋勳之郵局帳
    戶及中小企銀帳戶之提款卡前往新北市永和區數家便利超商
    ，於如附表二編號1至6「提領時間」欄所示之時間，自附表
    二編號1至6「提領帳戶」欄所示之人頭帳戶內提領附表二編
    號1至6「提領金額（新臺幣）」欄所示之詐欺款項，提領後
    轉交與其他詐欺集團成員，以此方式掩飾、隱匿詐欺犯罪所
    得之來源、本質及去向，吳紹强因此獲得犯罪所得新臺幣（
    下同）1,000元。
  ㈡擔任取簿手、收水部分：其他詐欺集團成員於109年9月23日
    前之某日，要求第三人馬郁婷、馬若瑄將名下之郵局帳戶（
    帳號一：00000000000000號，戶名：馬郁婷，下稱馬郁婷之
    郵局帳戶；帳號二：00000000000000號，戶名：馬若瑄，下
    稱馬郁婷之郵局帳戶）存簿、提款卡寄出，馬郁婷、馬若瑄
    遂於109年9月24日11時44分許，至宜蘭縣○○鄉○○路0段
    000號之全家便利商店天送埤店，將上開馬郁婷、馬若瑄郵
    局帳戶之存簿、提款卡，寄至臺北市○○區○○路0段000號
    之全家便利商店公館店，並以通訊軟體LINE告知帳戶之密碼
    ，另要求他人提供彰化商業銀行帳戶（帳號：000000000000
    0000號，戶名：李爰妏，下稱彰銀帳戶）存簿、提款卡；吳
    紹強則依「麥拉倫」之指示，於109年9月27日某時，至全家
    便利商店公館店領取內含馬郁婷、馬若瑄郵局帳戶存簿、提
    款卡之包裹，及於同日某時許，至不詳處所領取內含彰銀帳
    戶存簿、提款卡之包裹，而將該等人頭帳戶之提款卡轉交與
    詐欺集團車手陳浩睿使用。其他詐欺集團成員於如附表一編
    號7至10「遭詐騙之經過」欄所示之時間、方式，向如附表
    一編號7至10「告訴人/被害人」欄所示之人（共4人）以附
    表一編號7至10「遭詐騙之經過」欄所示之方式施行詐術，
    致上開4人均陷於錯誤，於如附表一編號7至10「匯款時地」
    欄所示之時間、地點各匯款如附表一編號7至10「匯款金額
    」欄所示之詐騙金額至人頭帳戶即馬郁婷、馬若瑄之郵局帳
    戶、彰銀帳戶而個別詐騙既遂，再由車手陳浩睿持馬郁婷、
    馬若瑄郵局帳戶、彰銀帳戶之提款卡於匯入當日提領款項，
    並將款項輾轉交與吳紹强，吳紹强復將部分款項轉交與其他
    詐欺集團成員，因此獲得犯罪所得1,000元。嗣於109年9月
    28日1時30分許，吳紹強於新北市○○區○○路00號之彰化
    銀行三峽分行補摺機前，因形跡可疑為警盤查，為警扣得自
    陳浩睿處收取尚未轉交他人之詐騙款項15,850元及上開手機
    1支（IMEI碼：000000000000000號），始悉上情。
二、案經林子傑、張媛婷、黎惠榕、張祐晟訴由新北市政府警察
    局永和分局（下稱永和分局）、張淳涵、宋志鳳、黃士銘、
    邱詩涵訴由新北市政府警察局三峽分局（下稱三峽分局）報
    請臺灣新北地方檢察署檢察官偵查起訴。
    理  由
一、上開犯罪事實，業據被告吳紹强於偵訊、本院準備程序及審
    理時均坦承不諱（見偵字第38695號卷第93頁反面，金訴卷
    第76頁、第90頁），核與證人即人頭帳戶所有人馬若瑄、馬
    郁婷於警詢之證述、證人即被害人邱俊霖、章伊庭、告訴人
    林子傑、張媛婷、黎惠榕、張祐晟、張淳涵、宋志鳳、黃士
    銘、邱詩涵於警詢之指訴內容大致相符（見偵字第38753號
    第10至11頁反面、第17至18頁、第22至23頁、第28至29頁、
    第34至35頁反面、第40頁正反面，偵字第38695號卷第17至
    18頁、第50頁反面至第51頁反面、第66頁至第67頁、第74至
    75頁、第80頁反面至第81頁反面、第85至86頁），並有三峽
    分局109年9月28日搜索扣押筆錄暨扣押物品目錄表各1份、
    三峽分局109年9月28日警員職務報告書1份、被告與詐欺集
    團成員通訊軟體微信對話內容、成員身分證擷圖與其手機、
    彰銀帳戶存簿、贓款、郵局帳戶存簿正面照片共69張、證人
    馬郁婷所提出之通訊軟體暱稱「龔蕙欣」及「劉姵妘」對話
    內容擷圖照片共43張、告訴人張淳涵所提出之中國信託網路
    銀行APP交易明細擷圖照片及台新銀行ATM交易明細表共8張
    、告訴人宋志鳳所提出其中華郵政帳戶之郵政存簿儲金簿交
    易明細表影本、宜蘭縣政府警察局三星分局109年10月2日警
    星偵字第1090011417號檢送刑事案件偵查卷1宗（馬郁婷、
    馬若瑄）函文1份、全家便利商店之貨件明細1份、被害人邱
    俊霖所提出其合作金庫銀行帳戶之存款存摺影本及網路銀行
    交易明細擷圖各1份、通話紀錄擷圖2張、告訴人林子傑所提
    出其中華郵政帳戶之郵政存簿儲金簿交易明細表、玉山銀行
    帳戶之存摺交易明細表影本各1份、被害人章伊庭所提出之
    身分證及109年8月25日郵政自動櫃員機交易明細表影本各1
    份、告訴人張媛婷所提出其中國信託銀行號帳戶之存款存摺
    交易明細影本及網路銀行交易明細擷圖各1份、告訴人黎惠
    榕所提出之109年8月25日郵政自動櫃員機交易明細表、中國
    信託銀行109年8月25日交易明細表影本各1份、告訴人張祐
    晟所提出之109年8月25日郵政自動櫃員機交易明細表影本2
    份、林韋勳之郵局帳戶車手提領一覽表、告訴人取款一覽表
    、被害人匯款對照表各1份、林韋勳之郵局帳戶108年12月1
    日至109年8月25日歷史交易清單1份、永和分局109年8月25
    日詐欺案車手提領詐欺款項監視器影像截圖照片共31張、中
    華郵政110年8月11日儲字第1100217412號函1份、馬若瑄、
    馬郁婷之郵局帳戶109年9月27日客戶歷史交易清單共2份、
    中小企銀帳戶之開戶資料及109年8月25日交易明細資料1份
    、彰銀帳戶109年9月27日交易明細查詢1份附卷可參（見偵
    字第38695號卷第20至21頁、第27至45頁、第54至64頁反面
    、第71至72頁、第78頁反面、第114頁、第135頁，偵字第00
    000號第16頁、第21頁、第27頁、第32至33頁、第39頁、第
    44頁、第47至49頁、第50至51頁反面、第52至57頁，金訴卷
    第49至53頁、第55至59頁、第61至64頁），足認被告之自白
    與事實相符，應堪採信。是本件事證已臻明確，被告犯行洵
    堪認定，應依法論科。
二、論罪科刑：
  ㈠按共同正犯之成立，祇須具有犯意之聯絡，行為之分擔，既
    不問犯罪動機起於何人，亦不必每一階段犯行，均經參與（
    最高法院34年上字第862號判例意旨參照）；又共同正犯之
    意思聯絡，原不以數人間直接發生者為限，即有間接之聯絡
    者，亦包括在內（最高法院77年度台上字第2135號判例意旨
    參照）；且其表示之方法，不以明示通謀為必要，即相互間
    有默示之合致，亦無不可（最高法院73年度台上字第2364號
    判決意旨參照）；再共同實施犯罪行為之人，在合同意思範
    圍以內，各自分擔犯罪行為之一部，相互利用他人之行為，
    以達其犯罪之目的者，即應對全部所發生之結果，共同負責
    （最高法院32年上字第1905號判例意旨參照）。經查，本件
    詐欺犯罪型態，係需由多人縝密分工方能完成之集團性犯罪
    ，除被告外，另有車手陳浩睿、以電話詐騙告訴人之人及向
    被告收取贓款之人等人，其人數應已達3人以上。
  ㈡又按洗錢防制法業於105年12月28日修正公布，並於106年6
    月28日生效施行。修正前該法將洗錢行為區分為將自己犯罪
    所得加以漂白之「為自己洗錢」及明知是非法資金，卻仍為
    犯罪行為人漂白黑錢之「為他人洗錢」兩種犯罪態樣，且依
    其不同之犯罪態樣，分別規定不同之法定刑度。惟洗錢犯罪
    本質在於影響合法資本市場並阻撓偵查，不因為自己或為他
    人洗錢而有差異，且洗錢之行為包含處置（即將犯罪所得直
    接予以處理）、多層化（即為使偵查機關難以追查金流狀況
    ，以迂迴層轉、化整為零之多層化包裝方式，掩飾或隱匿特
    定犯罪所得）及整合（即收受、持有或使用他人犯罪所得，
    使該犯罪所得披上合法之外衣，回歸正常金融體系）等各階
    段行為，其模式不祇一端，上開為自己或為他人洗錢之二分
    法，不僅無助於洗錢之追訴，且徒增實務事實認定及論罪科
    刑之困擾。故而為澈底打擊洗錢犯罪，新法乃依照國際防制
    洗錢金融行動工作組織（Financial Action Task Force，
    下稱FATF）40項建議之第3項建議，並參採聯合國禁止非法
    販運麻醉藥品和精神藥物公約及聯合國打擊跨國有組織犯罪
    公約之洗錢行為定義，將洗錢行為之處置、多層化及整合等
    各階段，全部納為洗錢行為，而修正本法第2條規定為：「
    本法所稱洗錢，指下列行為：一、意圖掩飾或隱匿特定犯罪
    所得來源，或使他人逃避刑事追訴，而移轉或變更特定犯罪
    所得。二、掩飾或隱匿特定犯罪所得之本質、來源、去向、
    所在、所有權、處分權或其他權益者。三、收受、持有或使
    用他人之特定犯罪所得。」以求與國際規範接軌。又因舊法
    第3條所規範洗錢犯罪之前置犯罪門檻，除該條所列舉特定
    嚴重危害社會治安及經濟秩序之犯罪暨部分犯罪如刑法業務
    侵等罪犯罪所得金額須在5百萬元以上者外，限定於法定最
    輕本刑為5年以上有期徒刑以上刑之「重大犯罪」，是洗錢
    行為必須以犯上述之罪所得財物或財產上利益為犯罪客體，
    始成立洗錢罪，過度限縮洗錢犯罪成立之可能，亦模糊前置
    犯罪僅在對於不法金流進行不法原因之聯結而已，造成洗錢
    犯罪成立門檻過高，洗錢犯罪難以追訴。故修正後之新法參
    考FATF建議，就其中採取門檻是規範者，明定為最輕本刑為
    6個月以上有期徒刑之罪，並將「重大犯罪」之用語，修正
    為「特定犯罪」；另增列未為最輕本刑為6個月以上有期徒
    刑之罪所涵括之違反商標法等罪，且刪除有關犯罪所得金額
    須在5百萬元以上者，始得列入前置犯罪之限制規定，以提
    高洗錢犯罪追訴之可能性。從而新法第14條第1項所規範之
    一般洗錢罪，必須有一般洗錢罪，必須有第3條規定之前置
    特定犯罪作為聯結，始能成立。另過去實務認為，行為人對
    犯特定犯罪所得之財物或利益作直接使用或消費之處分行為
    ，或僅將自己犯罪所得財物交予其他共同正犯，祇屬犯罪後
    處分贓物之行為，非本條例所規範之洗錢行為，惟依新法規
    定，倘行為人意圖掩飾或隱匿特定犯罪所得來源，而將特定
    犯罪所得直接消費處分，甚或交予其他共同正犯，而由共同
    正犯以虛假交易外觀掩飾不法金流移動，即難認單純犯罪後
    處分贓物之行為，應仍構成新法第2條第1或2款之洗錢行為
    （臺灣高等法院暨所屬法院108年法律座談會刑事類提案第
    12號研討結果要旨、最高法院108年度台上字第1744號判決
    要旨參照）。經查，事實欄一㈠部分，被告領取詐欺款項後
    將款項交付與他人，事實欄一㈡則領取內含人頭帳戶提款卡
    之包裹後，旋將包裹內之提款卡轉交他人，嗣陳浩睿領取後
    轉交與被告，被告復轉交與他人等情，業經本院認定如前，
    且被告對於經手之款項最終由何人取走、做何利用均不知悉
    ，客觀上已透過現金之多次轉交製造多層次之資金斷點，使
    偵查機關除藉由提款監視器錄影畫面鎖定車手、收水外，難
    以再向上溯源，並使其餘集團共犯得以直接消費、處分，以
    掩飾不法金流移動之虛假交易外觀，而達到隱匿該特定犯罪
    所得之來源、去向、所在之結果，且被告主觀上對於其行為
    將造成掩飾、隱匿該詐欺犯罪所得來源、去向、所在之結果
    應屬知悉，猶仍執意為之，是被告所為自構成洗錢防制法第
    2條第1款、第2款、第14條第1項之洗錢罪。
  ㈢核被告所為，均係犯刑法第339條之4第1項第2款之三人以上
    共同犯詐欺取財罪及違反洗錢防制法第2條第1款、第2款、
    第14條第1項之洗錢罪（共10罪）。被告與本件詐欺集團成
    員間，具有犯意聯絡及行為分擔，應論以共同正犯。被告如
    附表一編號1至10所示犯行，均以一行為同時犯刑法第339條
    之4第1項第2款之三人以上共同犯詐欺取財罪及洗錢防制法
    第2條第1款、第2款、第14條第1項之洗錢罪，皆為想像競合
    犯，應從一重各論以三人以上共同犯詐欺取財罪。如附表一
    編號1至10之三人以上共同詐欺取財犯行，犯意各別，行為
    互殊，應予分論併罰。
  ㈣另按洗錢防制法第16條第2項規定：「犯前2條之罪，在偵查
    或審判中自白者，減輕其刑。」；又按想像競合犯之處斷刑
    ，本質上係「刑之合併」。其所謂從一重處斷，乃將想像競
    合犯組成之評價上數罪，合併為科刑一罪，其所對應之刑罰
    ，亦合併其評價上數罪之數法定刑，而為一個處斷刑。易言
    之，想像競合犯侵害數法益者皆成立犯罪，論罪時必須輕、
    重罪併舉論述，同時宣告所犯各罪名，包括各罪有無加重、
    減免其刑之情形，亦應說明論列，量刑時併衡酌輕罪部分量
    刑事由，評價始為充足，然後依刑法第55條前段規定「從一
    重處斷」，非謂對於其餘各罪可置而不論。因此，法院決定
    處斷刑時，雖以其中最重罪名之法定刑，做為裁量之準據，
    惟於裁量其輕重時，仍應將輕罪合併評價在內（最高法院10
    8年度台上字第4405、4408號判決意旨）。查被告於偵訊及
    本院審理時自白前揭一般洗錢犯行，依上開規定原應減輕其
    刑，惟被告所犯一般洗錢罪係屬想像競合犯其中之輕罪，被
    告就本案犯行係從一重之三人以上共同犯詐欺取財罪，就被
    告此部分想像競合輕罪得減刑部分，依上開說明，由本院於
    後述依刑法第57條量刑時一併衡酌該部分減輕其刑事由。
  ㈤爰審酌被告正值青年，非無謀生能力，本有可為，不思發揮
    所長，自食其力，竟負責擔任「車手」、「取簿手」、「收
    水」之工作，而共同參與加重詐欺取財之犯行，並製造犯罪
    金流斷點、掩飾或隱匿特定犯罪所得去向，致告訴人等難以
    追回遭詐欺金額，亦增加檢警機關追查詐欺集團其他犯罪成
    員之困難度，並影響社會治安及金融交易秩序，欠缺守法觀
    念，行為偏差，漠視他人財產權益，助長詐欺犯罪風氣，危
    害社會治安，所為實值非難；惟念及被告係所擔任之角色尚
    非犯罪主導者，但配合詐欺集團之指示，共同遂行詐騙他人
    財物之犯行，亦非可取，兼衡其前科素行、自陳高職肄業之
    智識程度、現從事餐飲業、月薪2至3萬元、未婚無子、經濟
    狀況普通之家庭、生活狀況（見金訴卷第91頁），暨犯罪動
    機、目的、手段、所肇損害，並於偵訊及審理時坦承犯行，
    就其所犯洗錢犯行部分符合洗錢防制法第16條第2項減刑要
    件，惟未賠償告訴人損害等一切情狀，各量處如附表一「宣
    告刑」欄所示之刑。又被告所犯之10罪，均為三人以上共同
    詐欺取財罪，犯罪之動機及行為態樣亦屬相同，所受責任非
    難重複之程度較高，可予以酌定較低之應執行刑，爰再審酌
    其於本案一切情狀而為整體之非難評價後，定應執行如主文
    欄所示之刑。
三、沒收部分：
  ㈠按供犯罪所用、犯罪預備之物或犯罪所生之物，屬於犯罪行
    為人者，得沒收之，刑法第38條第2項前段定有明文。扣案
    之手機1支（IMEI碼：000000000000000號）為被告所有，且
    係供其與詐騙集團成員聯繫所用，業據被告供述在卷（見金
    訴卷第76頁），屬供犯罪所用之物，應依刑法第38條第2項
    前段規定宣告沒收。至扣案馬郁婷、馬若瑄之郵局帳戶存簿
    各1本、彰銀帳戶之存簿1本雖為被告所持用，且均係供本案
    詐欺取財犯行使用之人頭帳戶存簿，惟上開人頭帳戶之存簿
    均屬各申設人所有，並非被告所有，亦無事實上處分權，又
    該等扣案物本身並無一定之財產價值，並可透過相關程序而
    使該等物品失其功用，且上開物品將之沒收亦欠缺刑法上之
    重要性，亦均非違禁物，爰依刑法第38條之2第3項規定，均
    不予宣告沒收。另扣案之玉山銀行金融卡，無證據顯示與本
    案有關，爰不予宣告沒收。
  ㈡又按犯罪所得，屬犯罪行為人者，沒收之；於全部或一部不
    能沒收或不宜執行收時，追徵其價額，刑法第38條之1第1項
    前段、第3項定有明文。被告於準備程序中陳稱：伊擔任車
    手、取簿手部分，僅有各獲得車費約1,000、2,000元等語（
    見金訴卷第76頁），雖未供述確實獲得之報酬數額，惟依刑
    法第38條之2第1項前段之估算原則，及有利於被告之認定，
    自宜以最低額之1,000元為被告擔任車手、取簿手之犯罪所
    得，則被告上開事實欄一㈠、㈡部分之犯罪所得合計即為2,
    000元，未據扣案，應依刑法第38條之1第1項前段規定諭知
    沒收，並依同條第3項規定，於全部或一部不能沒收時，追
    徵其價額。至被告為警查獲時，自其身上扣得之現金31,700
    元部分，依被告於準備程序供稱：伊於109年9月27日上午領
    取內含有馬郁婷、馬若瑄郵局帳戶、彰銀帳戶存簿、提款卡
    之包裹後，把馬郁婷、馬若瑄郵局帳戶、彰銀帳戶之提款卡
    都交給車手陳浩睿去提領，陳浩若提領完畢後先交給中間人
    ，中間人再轉交給伊，警察查獲時其身上現金31,700約有一
    半是陳浩睿給伊的詐欺款項等語（見金訴卷第76頁），足見
    扣案之現金15,850元（計算式：31,700÷2＝15,850），為
    被告自車手陳浩睿等人處輾轉收取且尚未上繳詐騙集團上游
    之詐欺款項，仍由其實際支配管領，是其對於該部分扣案現
    金具有事實上處分權，依上開說明，亦屬被告持有之犯罪所
    得，與其自身因擔任車手、取簿手而由本案詐騙集團分派後
    取得之報酬無關，是此部分亦應依刑法第38條之1第1項前段
    規定宣告沒收。
據上論斷，應依刑事訴訟法第273條之1第1項、第299條第1項前
段，洗錢防制法第2條第1款、第2款、第14條第1項，刑法第11條
前段、第28條、第339條之4第1項第2款、第55條、第51條第5款
、第38條第2項前段、第38條之1第1項前段、第3項，刑法施行法
第1條之1第1項，判決如主文。
本案經檢察官魏子凱偵查後起訴，檢察官王家春到庭執行職務。
中    華    民    國   110    年    11    月    16    日
                  刑事第十七庭  法  官  趙悅伶
上列正本證明與原本無異。
如不服本判決，應於判決送達後20日內敘明上訴理由，向本院提
出上訴狀 (應附繕本) ，上訴於臺灣高等法院。其未敘述上訴理
由者，應於上訴期間屆滿後20日內向本院補提理由書「切勿逕送
上級法院」。
                                書記官  許怡芬
中    華    民    國   110    年    11    月    16    日
附錄本案論罪科刑法條全文：
洗錢防制法第2條
本法所稱洗錢，指下列行為：
一、意圖掩飾或隱匿特定犯罪所得來源，或使他人逃避刑事追訴
    ，而移轉或變更特定犯罪所得。
二、掩飾或隱匿特定犯罪所得之本質、來源、去向、所在、所有
    權、處分權或其他權益者。
三、收受、持有或使用他人之特定犯罪所得。
　
洗錢防制法第14條
有第二條各款所列洗錢行為者，處7年以下有期徒刑，併科新臺
幣5百萬元以下罰金。
前項之未遂犯罰之。
前二項情形，不得科以超過其特定犯罪所定最重本刑之刑。
 
中華民國刑法第339條之4
犯第339條詐欺罪而有下列情形之一者，處1年以上7年以下有期
徒刑，得併科1百萬元以下罰金：
一、冒用政府機關或公務員名義犯之。
二、三人以上共同犯之。
三、以廣播電視、電子通訊、網際網路或其他媒體等傳播工具，
    對公眾散布而犯之。
前項之未遂犯罰之。